【裁判字號】    97,上,57
【裁判日期】    970506
【裁判案由】    損害賠償等
【裁判全文】
臺灣高等法院民事判決                    97年度上字第57號
上  訴  人  甲○○
訴訟代理人  楊金順律師
複代理人    朱曉群律師
被上訴人    駿曦實業有限公司
法定代理人  丙○○
訴訟代理人  張家豪律師
            曾允斌律師
            廖肇衍律師
被上訴人    鴻泰不動產投資顧問有限公司
法定代理人  乙○○
被上訴人    丁○
上列二人共同
訴訟代理人  周建才律師
上列當事人間損害賠償事件，上訴人對於中華民國96年12月18日
臺灣台北地方法院96年度訴字第5038號第一審判決提起上訴，經
本院於97年4月22日言詞辯論終結，判決如下：
    主  文
原判決關於駁回上訴人後開第二項之訴及該部分假執行之聲請，
暨訴訟費用之裁判均廢棄。
被上訴人駿曦實業有限公司應給付上訴人新台幣佰萬元，及自
民國九十六年六月十六日起至清償日止，按週年利率百分之五計
算之利息。
其餘上訴駁回。
第一、二審訴訟費用由被上訴人駿曦實業有限公司負擔。
本判決所命給付，於上訴人供擔保新台幣壹佰萬元後得假執行，
但被上訴人駿曦實業有限公司如以新台幣佰萬元為上訴人預供
擔保，得免為假執行。
    事實及理由
一、上訴人起訴主張：上訴人欲以總價新台幣（下同） 8,100萬
    元購買被上訴人駿曦實業有限公司（下稱駿曦公司）所有坐
    落於台北市○○區○○段4小段15、37之1地號土地及其上建
    物、地下2樓編號83至85號車位（下稱系爭不動產）， 遂於
    民國（下同）96年4月1日與被上訴人鴻泰不動產投資顧問有
    限公司（下稱鴻泰公司）及其承辦人員即被上訴人丁○簽訂
    不動產買賣斡旋/承諾契約書（下簡稱斡旋契約書）， 約定
    由鴻泰公司就系爭不動產買賣相關事宜為居間仲介，並同時
    交付面額300萬元、受款人為駿曦公司之支票（ 下稱系爭支
    票）予鴻泰公司作為斡旋金，並於斡旋契約書特別約定本合
    約於銀行核貸金額為系爭不動產買賣價金之八成始生效力。
    然經數家銀行評估，核貸金額均未達系爭不動產買賣價金之
    八成，是斡旋契約書應尚未發生效力。詎丁○竟將系爭支票
    交付予駿曦公司於96年4月10日提示兌現且表示沒收定金300
    萬元，惟丁○、駿曦公司、鴻泰公司（下合稱被上訴人等三
    人）均明知斡旋契約書尚未生效，卻仍將系爭支票交付、收
    受，已共同侵害上訴人之財產權，應依侵權行為法律關係負
    損害賠償責任；縱未構成侵權行為， 駿曦公司收受300萬元
    之斡旋金，亦為無法律上原因而受有利益，應依不當得利之
    法律關係如數返還之。爰依侵權行為法律關係，先位請求：
    被上訴人等三人應連帶給付上訴人 300萬元及自起訴狀繕本
    送達翌日起至清償日止，按年息5%計算之利息。另依不當得
    利之法律關係，備位請求： 駿曦公司應給付上訴人300萬元
    及自起訴狀繕本送達翌日起至清償日止，按年息5%計算之利
    息；均願供擔保請准宣告假執行。（原審為上訴人敗訴之判
    決，上訴人聲明不服），並上訴聲明：(一)原判決廢棄。(二)先
    位聲明： 被上訴人等三人應連帶給付上訴人300萬元及自起
    訴狀繕本送達翌日起至清償日止，按年息5%計算之利息。(三)
    備位聲明： 駿曦公司應給付上訴人300萬元及自起訴狀繕本
    送達翌日起至清償日止，按年息5%計算之利息。(四)均願供擔
    保請准宣告假執行。
二、駿曦公司則以：鴻泰公司代理上訴人與駿曦公司磋商系爭不
    動產買賣事宜，鴻泰公司對於駿曦公司所提出之交易條件均
    同意，則駿曦公司與上訴人就買賣標的物及價金均已合意，
    買賣契約應已成立。又上訴人雖於斡旋契約書加註「本合約
    於銀行核貸八成始行生效」，惟「本合約」非指斡旋契約書
    ，而係指對買賣契約之限制。駿曦公司又於斡旋契約書加增
    「買方或買方所指定之登記名義人資歷或債信狀況不良，不
    在此限」，應視為拒絕原要約而為新要約，因此上訴人加註
    之「本合約於銀行核貸八成始行生效」已被視為拒絕。另上
    訴人未向銀行提出貸款申請，造成銀行無法核貸，係因可歸
    責於上訴人之事由致契約不能履行，上訴人自得依斡旋契約
    書第5條第5項約定，將定金沒收，並不構成共同侵權行為及
    不當得利等語，資為抗辯。並答辯聲明：(一)上訴駁回。(二)如
    受不利判決，願供擔保免予假執行。
    鴻泰公司、丁○則以：上訴人於斡旋契約書加註「本合約於
    銀行核貸八成始行生效」字樣後方，隨即記載雙方付款方式
    約定及向銀行申請貸款需提出買賣契約，可見所謂本合約是
    指買賣契約，因此上訴人所加註之停止條件所附之法律行為
    ，應為不動產買賣契約。又「本合約於銀行核貸八成始行生
    效」之文意已經明確，且斡旋契約書固然為定型化契約之形
    式，惟加註之部分係上訴人自行加註，自無消費者保護法之
    適用。另上訴人所提出之承購條件經駿曦公司於委託期間內
    承諾，買賣契約即已成立，鴻泰公司、丁○自得依斡旋契約
    書第5條第2項，將斡旋金充為定金交付駿曦公司，並無侵權
    行為可言。另上訴人遲未簽署買賣契約書，致無法向銀行申
    請貸款，依系斡旋契約書第5條第5項約定，駿曦公司自得將
    該定金沒收等語，資為抗辯。並答辯聲明：上訴駁回。
三、上訴人主張上訴人欲以總價8,100萬元購買駿曦公司所有系
    爭不動產，遂於96年4月1日與鴻泰公司及其承辦人員即丁○
    簽訂斡旋契約書，約定由鴻泰公司就系爭不動產買賣相關事
    宜為居間仲介，並同時交系爭支票予鴻泰公司作為斡旋金，
    並於斡旋契約書加註「本合約於銀行核貸八成始行生效」，
    嗣丁○將系爭支票交付予駿曦公司於96年4 月10日提示兌現
    且表示沒收定金300萬元之事實， 業據提出斡旋契約書及支
    票影本為證，且為被上訴人所不爭執，堪信為真正。上訴人
    又主張系爭不動產經數家銀行評估，核貸金額均未達系爭不
    動產買賣價金之八成，是斡旋契約書應尚未發生效力，被上
    訴人等三人均明知斡旋契約書尚未生效，丁○竟將系爭支票
    交付予駿曦公司於96年4月10日提示兌現，駿曦公司且表示
    沒收定金300萬元，已共同侵害上訴人之財產權，應依侵權
    行為法律關係負損害賠償責任；縱未構成侵權行為，駿曦公
    司收受300萬元之斡旋金，亦為無法律上原因而受有利益，
    應依不當得利之法律關係如數返還之等語，惟為被上訴人等
    三人所否認，並以上述情詞置辯。是以本件兩造爭執之要點
    在於：斡旋契約書是否成立生效？系爭不動產買賣契約是否
    成立生效？被上訴人等三人是否有侵權行為而應連帶給付上
    訴人300萬元？駿曦公司有無是不當得利而應給付上訴人300
    萬元？茲分別析述如下。
四、斡旋契約書是否成立生效？
  (一)上訴人主張斡旋契約書約定於銀行核貸八成始生效力，然經
    數家銀行評估，核貸金額均未達系爭不動產買賣價金之八成
    ，是斡旋契約書應尚未發生效力云云。惟為被上訴人等三人
    所否認，並辯稱上訴人於斡旋契約書加註「本合約於銀行核
    貸八成始行生效」字樣後方，隨即記載雙方付款方式約定及
    向銀行申請貸款需提出買賣契約，可見所謂本合約是指買賣
    契約，因此上訴人所加註之停止條件所附之法律行為，應為
    不動產買賣契約等語。
  (二)按「 當事人互相表示意思一致者，無論其為明示或默示，
    契約即為成立。」、「稱居間者，謂當事人約定，一方為他
    方報告訂約之機會或為訂約之媒介，他方給付報酬之契約。
    」民法第153條第1項、第565條分別定有明文。
  (三)查，斡旋契約書首行即記載：「立契約書人即購屋人甲○○
    （以下簡稱買方）茲為向所有權人（以下簡稱賣方）承購如
    下所標示之不動產標的物件，特委託受託人居間介紹，以如
    後條件提出承購之意願：…」，第4條第1項約定：「買方同
    意於簽立本契約書同時支付受託人斡旋金…」，上訴人及鴻
    泰公司、丁○並分別於簽名於斡旋契約書末，且上訴人亦依
    約交付斡旋金即系爭支票予鴻泰公司、丁○，此有斡旋契約
    書及系爭支票影本在卷可稽，且為兩造所不爭執，足證上訴
    人及鴻泰公司、丁○已就居間斡旋購買系爭不動產互相表示
    意思一致，則依上述規定，斡旋契約書應已成立生效。
  (四)次查，斡旋契約書第十三條記載：「特別約定事項（本條特
    別約定事項部分須經雙方另行簽章始行生效）」，其下僅有
    一行之空間，以手書寫：「買方總價含服務費。」並有上訴
    人、丁○之簽名，其右之空白處則以手書寫：「簽約時支付
    4 月30日支票500萬、用印5月15日開立800萬銀行本票、5月
    30 日支付尾款並交屋、本合約於銀行核貸8成始行生效」，
    並有丁○之簽名及鴻泰公司之印章。而上訴人及丁○已另於
    斡旋契約書末簽名，其再於此處簽名，足證此以手書寫部分
    之記載，應屬斡旋契約書第十三條特別約定事項。而其中「
    本合約於銀行核貸8成始行生效」之記載，緊接於「 簽約時
    支付4月30日支票500萬、用印5月15日開立800萬銀行本票、
    5月30日支付尾款並交屋」之記載下， 應均屬斡旋契約書首
    行所載之「買方委託受託人居間介紹，以如後條件提出承購
    之意願」之承購條件，換言之，鴻泰公司、丁○受上訴人委
    託居間向駿曦公司斡旋時，應以「 簽約時支付4月30日支票
    500萬、用印5月15日開立800萬銀行本票、5月30日支付尾款
    並交屋、本合約於銀行核貸8成始行生效」 作為上訴人願意
    承購之條件，上訴人主張此記載係斡旋契約書之成立生效條
    件云云，並無可採。
五、系爭不動產買賣契約是否成立生效？
  (一)上訴人主張系爭不動產經數家銀行評估，核貸金額均未達系
    爭不動產買賣價金之八成，斡旋契約書約定之「本合約於銀
    行核貸8成始行生效」之條件未成就，買賣契約不成立，駿
    曦公司不得將系爭本票作為定金沒收等語。惟為被上訴人等
    三人所否認，並辯稱駿曦公司於斡旋契約書加增「買方或買
    方所指定之登記名義人資歷或債信狀況不良，不在此限」，
    應視為拒絕原要約而為新要約，因此上訴人加註之「本合約
    於銀行核貸八成始行生效」已被視為拒絕。而上訴人所提出
    之承購條件經駿曦公司於委託期間內承諾，買賣契約即已成
    立，鴻泰公司、丁○自得依斡旋契約書第5條第2項，將斡旋
    金充為定金交付駿曦公司，另上訴人遲未簽署買賣契約書，
    又未向銀行提出貸款申請，造成銀行無法核貸，係因可歸責
    於上訴人之事由致契約不能履行，駿曦公司自得依斡旋契約
    書第5條第5項約定，將定金沒收云云。
  (二)經查，斡旋契約書所記載之「本合約於銀行核貸八成始行生
    效」是指「買賣契約要在銀行核貸買賣價金的八成才生效」
    ，此業經被上訴人丁○陳明在卷（見本院卷第68頁），核與
    上訴人所陳述：「我簽斡旋契約書，但我有特別條款就是要
    銀行核貸買賣價金的八成才生效，我才願意買。」等語（見
    本院卷第67頁反面）相符，該記載之文字業已表示簽訂斡旋
    契約書之雙方當事人真意在於：以買方能取得銀行核貸買賣
    價金的八成，作為買方購買系爭不動產之條件。該契約文字
    既業已表示當事人真意，自無須別事探求，反捨契約文字而
    更為曲解。而斡旋契約書所定之「簽約時支付4月30日支票
    500 萬、用印5月15日開立800萬銀行本票、5月30日支付尾
    款並交屋」承購條件，核屬買賣契約之付款方式，緊接其下
    記載「本合約於銀行核貸八成始行生效」，顯見買方應付買
    賣價金之八成，須靠銀行貸款來支付，故此記載亦屬買賣契
    約之付款方式。
  (三)次查，駿曦公司在斡旋契約書上「賣方簽署承諾」欄簽名蓋
    章，而依該欄上方所載：「賣方聲明：本人已詳閱本『斡旋
    契約書』並同意買方之承購條件。」，自應認駿曦公司同意
    上訴人所提出之「本合約於銀行核貸八成始行生效」之承購
    條件，則在該條件成就前，縱上訴人與駿曦公司就系爭不動
    產之總價款已達成合意，買賣契約仍未生效。雖駿曦公司於
    簽名時在斡旋契約書上加註「買方或買方所指定之登記名義
    人資歷或債信狀況不良不在此限。」，惟綜觀該加註之全文
    ，並無否定「本合約於銀行核貸八成始行生效」之意，而係
    就「本合約於銀行核貸八成始行生效」之條件加以限制而已
    ，換言之，駿曦公司加註後，買賣契約之付款條件變更為：
    「本合約於銀行核貸八成始行生效，但買方或買方所指定之
    登記名義人資歷或債信狀況不良不在此限。」，此觀之上訴
    人陳述：「5月初我到丁○公司簽約時， 我告訴丁○銀行通
    知我核貸結果，駿曦公司的人當場就說要請原借款安泰銀行
    協助我辦理貸款的事情，所以當天沒有簽約。」等語，核與
    丁○陳述：「簽約當天買方說他的銀行沒有辦法核貸買賣價
    金的八成，駿曦公司的人是有說要幫忙問一下安泰銀行。」
    等語、及駿曦公司陳述：「駿曦公司只是好意幫助上訴人核
    貸，並無契約義務核貸。」等語（見本院卷第67頁反面至68
    頁反面）即明。故被上訴人等三人辯稱駿曦公司於斡旋契約
    書加註「買方或買方所指定之登記名義人資歷或債信狀況不
    良，不在此限」，應視為拒絕原要約而為新要約，因此上訴
    人加註之「本合約於銀行核貸八成始行生效」已被視為拒絕
    云云，並無可採。
  (四)按「稱買賣者，謂當事人約定一方移轉財產權於他方，他方
    支付價金之契約。當事人就標的物及其價金互相同意時，買
    賣契約即為成立。」、「附停止條件之法律行為，於條件成
    就時，發生效力。」民法第345條、民法第99條第1項分別定
    有明文。查系爭不動產經鴻泰公司、丁○居間斡旋後，上訴
    人與駿曦公司就買賣之標的物及其價金互相同意，依民法第
    345條規定，買賣契約即為成立。惟因附有「 本合約於銀行
    核貸八成始行生效，但買方或買方所指定之登記名義人資歷
    或債信狀況不良不在此限。」之停止條件，買賣契約在該條
    件成就時，始發生效力。而上訴人申請銀行評估核貸成數結
    果，無法以系爭不動產貸得買賣價金的八成，此業經證人即
    國泰世華銀行人員關訓達、安泰銀行人員莊明德結證屬實（
    見原審卷第103、104、110、111頁），是以買賣契約所附之
    停止條件並未成就，依民法第99條第1項規定，買賣契約並
    未發生效力。
六、被上訴人等三人是否有侵權行為而應連帶給付上訴人300萬
    元？
  (一)上訴人主張被上訴人等三人均明知斡旋契約書尚未生效，卻
    仍將系爭支票交付、收受，已共同侵害上訴人之財產權，應
    依侵權行為法律關係負損害賠償責任云云。惟為被上訴人等
    三人所否認，並辯稱上訴人所提出之承購條件經駿曦公司於
    委託期間內承諾，買賣契約即已成立，鴻泰公司、丁○自得
    依斡旋契約書第5條第2項，將斡旋金充為定金交付駿曦公司
    ，而上訴人遲未簽署買賣契約書，致無法向銀行申請貸款，
    依系斡旋契約書第5條第5項約定，駿曦公司自得將該定金沒
    收等語。
  (二)按侵權行為所發生之損害賠償請求權，以有故意或過失不法
    侵害他人權利為成立要件，此觀之民法第184條規定即明。
    查斡旋契約書第5條第2項約定買賣契約成立，受託人得全權
    代理買方將斡旋金充為定金交付予賣方，而系爭不動產經鴻
    泰公司、丁○居間斡旋後，上訴人與駿曦公司就買賣之標的
    物及其價金互相同意，而成立買賣契約，已如上述，則鴻泰
    公司、丁○將上訴人系爭支票交付駿曦公司充為定金，係依
    斡旋契約書之約定而為，而駿曦公司因買賣契約成立而收受
    系爭支票充為定金，其行為均無不法之情形，自不構成侵權
    行為。上訴人主張被上訴人等三人共同侵害上訴人之財產權
    ，應依侵權行為法律關係負損害賠償責任云云，並無可採，
    則上訴人依侵權行為法律關係，先位聲明請求被上訴人等三
    人應連帶給付上訴人300萬元及自起訴狀繕本送達翌日起至
    清償日止，按年息5%計算之利息，為無理由。
七、駿曦公司有無是不當得利而應給付上訴人300萬元？
  (一)上訴人備位聲明主張駿曦公司收受300萬元之斡旋金， 為無
    法律上原因而受有利益，應依不當得利之法律關係如數返還
    等語。惟為駿曦公司所否認，並辯稱上訴人未向銀行提出貸
    款申請，造成銀行無法核貸，係因可歸責於上訴人之事由致
    契約不能履行，上訴人自得依斡旋契約書第5條第5項約定，
    將定金沒收，並不構成不當得利等語。
  (二)按「無法律上之原因而受利益，致他人受損害者，應返還其
    利益。雖有法律上之原因，而其後已不存在者，亦同。」民
    法第179條定有明文。 查斡旋契約書第5條第5項固約定買方
    於買賣契約成立後反悔不買或因可歸責於買方之事由致無法
    完成簽約時，賣方依約得將定金沒收。惟系爭買賣契約成立
    後，因所附之「本合約於銀行核貸八成始行生效，但買方或
    買方所指定之登記名義人資歷或債信狀況不良不在此限。」
    之停止條件並未成就，而未發生效力，已如上述，駿曦公司
    又未舉證證明上訴人有以不正當行為阻其條件成就之情形，
    則駿曦公司自不得依斡旋契約書第5條第5項約定沒收定金。
    駿曦公司辯稱上訴人未向銀行提出貸款申請，造成銀行無法
    核貸，係因可歸責於上訴人之事由致契約不能履行，上訴人
    自得依斡旋契約書第5條第5項約定，將定金沒收云云，並未
    舉證以實其說，且與證人關訓達、莊明德之證詞不符，顯非
    無可採。是以駿曦公司沒收定金即屬無法律上之原因而受利
    益，致上訴人受損害，上訴人依不當得利之法律關係請求駿
    曦公司返還定金300萬元，為有理由。
八、綜上所述，上訴人先位聲明依侵權行為法律關係，請求被上
    訴人等三人應連帶給付上訴人300萬元及自起訴狀繕本送達
    翌日起至清償日止，按年息5%計算之利息，為無理由，不應
    准許。備位聲明依不當得利之法律關係請求駿曦公司返還定
    金300萬元及自起訴狀繕本送達翌日起即96年6月16日至清償
    日止，按年息5%計算之利息，為有理由，應予准許。原審就
    上開應予准許部分，為上訴人敗訴之判決，尚有未洽。上訴
    意旨指摘原判決此部分不當，求予廢棄改判，為有理由。爰
    由本院就此部分予以廢棄改判，如主文第二項所示。又原審
    就上開不應准許部分，為上訴人敗訴之判決，及駁回其假執
    行之聲請，於法並無不合。上訴意旨指摘原判決此部分不當
    ，求予廢棄改判，為無理由，應予駁回。又上訴人勝訴部分
    ，上訴人及駿曦公司均陳明願供擔保宣告准免假執行，經核
    均無不合，爰分別酌定相當擔保金額准許之。
九、本件判決之基礎已臻明確，兩造其餘攻擊防禦方法及主張舉
    證，於判決結果不生影響，無一一審究之必要，附此敘明。
十、據上論結，本件上訴為一部有理由，一部無理由，爰判決如
    主文。
中    華    民    國    97    年    5     月    6     日
                    民事第十庭
                        審判長法  官  黃豐澤
                              法  官  林麗玲
                              法  官  蕭艿菁
正本係照原本作成。
如不服本判決，應於收受送達後20日內向本院提出上訴書狀，其
未表明上訴理由者，應於提出上訴後20日內向本院補提理由書狀
（均須按他造當事人之人數附繕本）上訴時應提出委任律師或具
有律師資格之人之委任狀；委任有律師資格者，另應附具律師資
格證書及釋明委任人與受任人有民事訴訟法第466條之1第1項但
書或第2項（詳附註）所定關係之釋明文書影本。
中    華    民    國    97    年    5     月    6     日
                              書記官  王秀雲
附註：
民事訴訟法第466條之1（第1項、第2項）：
對於第二審判決上訴，上訴人應委任律師為訴訟代理人。但上訴
人或其他法定代理人具有律師資格者，不在此限。
上訴人之配偶、三親等內之血親、二親等內之姻親，或上訴人為
法人、中央或地方機關時，其所屬專任人員具有律師資格並經法
院認為適當者，亦得為第三審訴訟代理人。


司法院資訊處製作；財團法人民間司法改革基金會備份。
